ACORDAO-COMPLETO-2485442

ACÓRDÃO 772/2022 ATA 4/2022 - SEGUNDA CÂMARA

VISTOS, relatados e discutidos estes autos de tomada de contas especial (TCE) instaurada pela Secretaria Especial da Cultura do então Ministério da Cultura, atual Secretaria Especial de Cultura do Ministério do Turismo, em desfavor de Lumiar Comunicação e Consultoria Ltda. e Maria das Dores Bezerra de Freitas, em razão de não comprovação da regular aplicação dos recursos repassados pela União, captados por força do projeto cultural Pronac 07-2905;
ACORDAM os Ministros do Tribunal de Contas da União, reunidos em sessão de 2ª Câmara, ante as razões expostas pelo Relator, em:
9.1. rejeitar as alegações de defesa apresentadas por Lumiar Comunicação e Consultoria Ltda. e Maria das Dores Bezerra de Freitas;
9.2. julgar, com fundamento nos arts. 1º, inciso I, 16, inciso III, alínea "c", da Lei 8.443/1992 c/c os arts. 19 e 23, inciso III, da mesma Lei, e com arts. 1º, inciso I; 209, inciso III; 210 e 214, inciso III, do Regimento Interno do TCU, irregulares as contas de Lumiar Comunicação e Consultoria Ltda. e de Maria das Dores Bezerra de Freitas, e condená-los solidariamente ao pagamento das quantias a seguir especificadas, com a fixação do prazo de quinze dias, a contar da notificação, para comprovarem, perante o Tribunal (art. 214, inciso III, alínea "a", do Regimento Interno do TCU) , o recolhimento da dívida aos cofres do Fundo Nacional de Cultura, atualizada monetariamente e acrescida dos juros de mora, calculados a partir das datas discriminadas, até a data do recolhimento, na forma prevista na legislação em vigor.
	VALOR ORIGINAL (R$) 
	DATA DA OCORRÊNCIA
	DÉBITO / CRÉDITO

	300.000,00
	7/12/2009
	D

	50.000,00
	10/12/2009
	D

	200.000,00
	10/12/2009
	D

	519,55
	23/1/2013
	C

9.3. aplicar individualmente à Lumiar Comunicação e Consultoria Ltda. e Maria das Dores Bezerra de Freitas, a multa prevista no art. 57 da Lei 8.443/1992 c/c o art. 267 do Regimento Interno do TCU, no valor de R$ 80.000,00 (oitenta mil reais) , fixando-lhes o prazo de quinze dias, a contar da notificação, para que comprovem, perante o Tribunal (art. 214, inciso III, alínea "a", do Regimento Interno do TCU) , o recolhimento da dívida aos cofres do Tesouro Nacional, atualizada monetariamente desde a data deste acórdão até a do efetivo recolhimento, se paga após o vencimento, na forma da legislação em vigor;
9.4. autorizar, desde logo, nos termos do art. 28, inciso II, da Lei 8.443/1992, a cobrança judicial da dívida, caso não atendidas as notificações;
9.5. autorizar também, desde logo, se requerido, com fundamento no art. 26 da Lei 8.443, de 1992, c/c o art. 217, §§ 1º e 2º do Regimento Interno do TCU, o parcelamento da dívida em até 36 parcelas, incidindo, sobre cada parcela, corrigida monetariamente, os correspondentes acréscimos legais, fixando-lhe o prazo de quinze dias, a contar do recebimento da notificação, para comprovarem, perante o Tribunal, o recolhimento da primeira parcela, e de trinta dias, a contar da parcela anterior, para comprovarem os recolhimentos das demais parcelas, devendo incidir, sobre cada valor mensal, atualizado monetariamente, os juros de mora devidos, no caso do débito, na forma prevista na legislação em vigor, alertando os responsáveis de que a falta de comprovação do recolhimento de qualquer parcela importará o vencimento antecipado do saldo devedor, nos termos do art. 217 do Regimento Interno deste Tribunal;
9.6. enviar cópia deste Acórdão à Secretaria Especial de Cultura e aos responsáveis, para ciência, bem como ao Procurador-Chefe da Procuradoria da República no Estado do Ceará, nos termos do § 3º do art. 16 da Lei 8.443/1992, c/c o § 7º do art. 209 do Regimento Interno do TCU, para adoção das medidas cabíveis, informando-lhes que a presente deliberação, acompanhada do Relatório e do Voto que a fundamentam, está disponível para consulta no endereço www.tcu.gov.br/acordaos.

Tomada de contas especial instaurada pela Secretaria Especial de Cultura em razão de não comprovação da regular aplicação dos recursos repassados pela União, Lei Rouanet, que teve por objeto realizar a produção de uma caixa contendo 8 exemplares de brinquedos de Miriti, confeccionados pelos artesãos de Abaetetuba (PA) e um livro apresentando as manifestações do patrimônio cultural e artístico da região.

Segunda Câmara

Secretaria Especial da Cultura do Ministério do Turismo.

3. Interessados/Responsáveis:
3.1. Responsáveis: Lumiar Comunicação e Consultoria Ltda. (02.395.784/0001-20); Maria das Dores Bezerra de Freitas (XXX.260.853-XX).

13.1. Ministros presentes: Bruno Dantas (Presidente), Augusto Nardes (Relator) e Antonio Anastasia.
13.2. Ministro-Substituto presente: Marcos Bemquerer Costa.

ACORDAO-COMPLETO-2577602

Acórdão 3207/2023 - Segunda Câmara

AUGUSTO NARDES

Adoto como relatório, com os ajustes de forma pertinentes, a instrução de mérito elaborada no âmbito da Secretaria de Controle Externo de Tomada de Contas Especial - SecexTCE (peça 149) , cuja proposta de encaminhamento contou com a anuência do corpo dirigente da unidade técnica especializada (peças 150 e 151) :
"INTRODUÇÃO
Cuidam os autos de tomada de contas especial instaurada pela Secretaria Especial da Cultura, em desfavor de Lumiar Comunicação e Consultoria Ltda (CNPJ: 02.395.784/0001-20) e Maria das Dores Bezerra de Freitas (CPF: XXX.260.853-XX) , em razão de não comprovação da regular aplicação dos recursos repassados pela União, captados por força do projeto cultural Pronac 07-2905, descrito da seguinte forma: 'Realizar a produção de uma caixa contendo 8 exemplares de brinquedos de miriti, confeccionados pelos artesãos de Abaetetuba (PA) e um livro apresentando as manifestações do patrimônio cultural e artístico da região. Estão previstas, também, exposições na Feira do Livro e na Feira do Artesanato e a realização de oficinas em escolas públicas de Belém sobre a fabricação dos brinquedos'.
HISTÓRICO
Em 7/6/2016, com fundamento na IN/TCU 71/2012, alterada pela IN/TCU 76/2016 e DN/TCU 155/2016, o dirigente da instituição Secretaria Especial da Cultura autorizou a instauração da tomada de contas especial. O processo foi registrado no sistema e-TCE com o número 662/2018.
A Portaria 688/2007, de 13/12/2007, autorizou a captação do valor de apoio, totalizando R$ 741.032,60, no período de 14/12/2007 a 30/9/2012 (peça 9) , com prazo para execução dos recursos 7/12/2009 a 30/9/2012, recaindo o prazo para prestação de contas em 30/10/2012.
A empresa proponente captou recursos autorizados, no montante de R$ 550.000,00, conforme atestam os recibos de mecenato (peça 10) e extrato bancário (peça 11) . Desse total, a proponente restituiu o valor de R$ 519,55, em 25/1/2013 (peça 107) .
O fundamento para a instauração da Tomada de Contas Especial, conforme consignado na matriz de responsabilização elaborada pelo tomador de contas, foi a constatação da seguinte irregularidade: 
Não comprovar adequadamente a quantidade de distribuição do produto cultural. Não comprovar satisfatoriamente a democratização de acesso ao produto do projeto cultural (peça 73) . Comercializar o objeto do produto cultural (livro) pelo dobro do valor autorizado para a venda (ver peça 72) .
Os responsáveis arrolados na fase interna foram devidamente comunicados e, diante da ausência de justificativas suficientes para elidir a irregularidade e da não devolução dos recursos, instaurou-se a tomada de contas especial.
No relatório (peça 109) , o tomador de contas concluiu que o prejuízo importaria no valor original de R$ 549.480,45, imputando-se a responsabilidade a Lumiar Comunicação e Consultoria Ltda., Maria das Dores Bezerra de Freitas, na condição de dirigente, e Honorato Ayres Feitosa, na condição de dirigente.
Em 21/2/2020, a Controladoria-Geral da União emitiu o relatório de auditoria (peça 111) , em concordância com o relatório do tomador de contas. O certificado de auditoria e o parecer do dirigente do órgão de controle interno concluíram pela irregularidade das presentes contas (peças 112 e 113) .
Em 31/3/2020, o ministro responsável pela área atestou haver tomado conhecimento das conclusões contidas no relatório e certificado de auditoria, bem como do parecer conclusivo do dirigente do órgão de controle interno, manifestando-se pela irregularidade das contas, e determinou o encaminhamento do processo ao Tribunal de Contas da União (peça 114) .
Na instrução inicial (peça 117) , analisando-se os documentos nos autos, concluiu-se pela necessidade de realização de citação para as irregularidades abaixo: 
	Irregularidade 1: execução parcial do objeto, em face da constatação das seguintes irregularidades, que importaram no alcance nulo dos objetivos pactuados: a) produção de caixas de brinquedos e livros objeto do projeto cultural em quantidades inferiores às previstas e aprovadas (produzidos somente 1.000 exemplares do livro e 1.000 caixas de brinquedos, quando o previsto no projeto era 5.000 unidades de cada) ; b) redução da quantidade de brinquedos por caixa de 8 para 6 unidades; c) não realização de duas exposições e ausência de comprovação de uma terceira exposição, supostamente realizada em Fortaleza/CE, a despeito de a referida cidade não estar prevista no projeto; d) não realização de oficinas em 10 escolas públicas de Belém/PA; e) não cumprimento do Plano de Distribuição, que previa a distribuição gratuita de 50% do material produzido (2.500 unidades de caixas e livros) , tendo sido comprovada a distribuição de apenas 4 exemplares; e f) comercialização dos produtos produzidos nos valores de R$ 95,00 e R$ 100,00, quando o valor máximo aprovado pelo MinC era de R$ 45,00.
	Evidências da irregularidade: documentos técnicos presentes nas peças 1, 9, 10, 64, 68, 71, 73, 76, 81, 93, 94, 95, 96, 97 e 98.
	Normas infringidas: Constituição Federal art. 37, caput, c/c art. 70, parágrafo único, e art. 71, inciso II; Lei 8.313/91, art. 29 e 30 (Lei de Incentivo à Cultura) , Decreto 5.761/2006, art.38 (regulamenta a Lei 8.313/91) , Decreto-lei 200/67, art. 93, Instrução Normativa 1/2012 do Ministério da Cultura, arts. 27, 60 86 e 87.
	Débitos relacionados aos responsáveis Maria das Dores Bezerra de Freitas (CPF: XXX.260.853-XX) e Lumiar Comunicação e Consultoria Ltda (CNPJ: 02.395.784/0001-20) :
	Data de ocorrência
	Valor histórico (R$) 
	Identificador da parcela

	7/12/2009
	300.000,00
	D1

	10/12/2009
	50.000,00
	D3

	10/12/2009
	200.000,00
	D2

	23/1/2013
	519,55
	C1

Valor atualizado do débito (sem juros) em 9/11/2020: R$ 994.354,96
	Cofre credor: Fundo Nacional de Cultura.
	Responsável: Lumiar Comunicação e Consultoria Ltda (CNPJ: 02.395.784/0001-20) .
	Conduta: nas parcelas D1, D3, D2 - executar parcialmente o objeto do Pronac 07-2905, em razão das ocorrências descritas no campo irregularidades, com alcance nulo dos objetivos pactuados.
	Nexo de causalidade: a execução parcial do objeto do Pronac 07-2905, em razão das ocorrências descritas no campo irregularidades, importou no alcance nulo dos objetivos pactuados e impediu a comprovação da boa e regular aplicação dos recursos federais captados no âmbito do instrumento em questão, resultando em dano ao erário.
	Culpabilidade: não há excludentes de ilicitude, de culpabilidade e de punibilidade; é razoável supor que o administrador responsável pela pessoa jurídica tinha consciência da ilicitude de sua conduta; era exigível conduta diversa da praticada, qual seja, executar integralmente o objeto pactuado e o plano de distribuição, propiciando o alcance dos objetivos esperados no projeto cultural, comprovando assim a regular aplicação dos recursos captados, conforme estabelecido nas normas aplicáveis. 
	Responsável: Maria das Dores Bezerra de Freitas (CPF: XXX.260.853-XX) .
	Conduta: nas parcelas D1, D3, D2 - executar parcialmente o objeto do Pronac 07-2905, em razão das ocorrências descritas no campo irregularidades, com alcance nulo dos objetivos pactuados.
	Nexo de causalidade: a execução parcial do objeto do Pronac 07-2905, em razão das ocorrências descritas no campo irregularidades, importou no alcance nulo dos objetivos pactuados e impediu a comprovação da boa e regular aplicação dos recursos federais captados no âmbito do instrumento em questão, resultando em dano ao erário.
	Culpabilidade: não há excludentes de ilicitude, de culpabilidade e de punibilidade; é razoável supor que a responsável tinha consciência da ilicitude de sua conduta; era exigível conduta diversa da praticada, qual seja, executar integralmente o objeto pactuado e o plano de distribuição, propiciando o alcance dos objetivos esperados no projeto cultural, comprovando  assim a regular aplicação dos recursos captados, conforme estabelecido nas normas aplicáveis. 
Em cumprimento ao pronunciamento da unidade (peça 119) , foi efetuada a citação dos responsáveis por meio dos Ofícios 61829 e 61831/2020 (peças 122 e 123) , ambos efetivamente recebidos (peças 125 e 126) em seus endereços constante da base de dados da Receita Federal (peças 120 e 121) .
Após solicitarem prorrogação de prazo (peça 135) e tendo sido o pedido deferido (peças 136 e 137) , os responsáveis apresentaram defesa conjunta (peça 139) , complementada posteriormente pelas peças 141 a 148, que ora passamos a analisar.
EXAME TÉCNICO
Alegações de defesa de Lumiar Comunicação e Consultoria Ltda. e Maria das Dores Bezerra de Freitas  (peças 139 e 141-148) 
Argumentos: após sintetizar os fatos e irregularidades tratados nos autos, ressaltam de início não haver controvérsia acerca da plena realização do projeto cultural, materializada pela produção das caixas de brinquedo e do livro, os quais foram enviados exemplares ao MinC como constou do Parecer de Avaliação Técnica.
Admitem ter alterado unilateralmente o projeto cultural, por meio da redução da quantidade produzida de caixas de brinquedos e livros, inferior à prevista, bem como da quantidade de brinquedos por caixa, de 8 para 6, fato que não teria implicado em alcance nulo dos objetivos, mas sim parcial.
Sustentam que as alterações foram motivadas por razões técnicas, resultando em novo lay-out da caixa e diminuição de seu conteúdo. Essas mudanças teriam levado em consideração que 8 brinquedos por caixa os fariam pequenos demais, optando-se por apenas 6. Outro fator para essa redução seria o peso final da caixa + livros, que se mostrou elevado. Adicionalmente, incorporou-se uma nova caixa-invólucro, que compunha a embalagem final do brinquedo.
Alegam não ter solicitado prévia autorização para a mudança de lay-out por considerar que as manifestações do MinC eram demoradas, o que impactaria o cumprimento do cronograma de execução do projeto.
Entendem que tais modificações unilaterais no projeto, compatíveis com o objeto central pactuado no projeto, não configurariam descumprimento do objeto, já que não houve burla à finalidade dos recursos transferidos, conforme entendimentos objeto dos Acórdão 2606/2013-TCU-Plenário, 332/2014-2ª Câmara e 1.931/2014-Plenário.
Ressaltam que foi aprovada a redução da quantidade prevista dos brinquedos e livros, de 5.000 para 3.000 unidades, conforme Carta Circular de Aprovação do Projeto (peça 6) . Todavia, ante as alterações promovidas no lay-out restou inviável a produção ao custo unitário previsto de R$ 46,40, optando por produzir apenas 1.000 unidades, acreditando, assim, ter executado o projeto da melhor maneira possível.
Comprovam a produção das 1.000 caixas de brinquedo por meio do contrato de peça 142.
Tratam dos princípios da legalidade e da razoabilidade, acreditando ser razoável as ações por eles adotadas, diante do contexto em que o projeto se apresentava.
Citam a realização de uma exposição em Fortaleza, entre 10/11/2012 e 28/2/2013, para exibição do produto cultural e não uma exposição fotográfica, como sugerido no Parecer de Avaliação Técnica do MinC (peça 73) .
Informam que a exposição ocorreu em Fortaleza, cidade sede da proponente, uma vez que uma menor captação de recursos demandou redução de custos com transporte e logística, condicionando assim o local de realização da exposição.
Quanto ao cumprimento do Plano de Distribuição, afirmam que houve erro da livraria nas informações inseridas no site, corrigidas posteriormente, e que não foi comercializada nenhuma unidade do brinquedo e livro, tendo sido distribuídas as 1.000 unidades produzidas da seguinte maneira:
100 produtos (caixas + livro) para os patrocinadores;
56 produtos (caixas + livro) para as bibliotecas listadas pelo Minc;
400 produtos (caixas + livro) para a Associação dos Artesãos de Brinquedos de Miriti de Abaetetuba para distribuição entre os associados; 
200 produtos (caixas + livro) para o escritor João de Jesus Paes Loureiro, poeta paraense e ex-Presidente da Fundação Paraense de Cultura; 
150 produtos (caixas + livro) para o fotógrafo Jarbas Oliveira e Araújo; 
94 produtos (caixas + livro) foram distribuídos para jornalistas de Fortaleza.
Com relação aos patrocinadores, informam não ter sido possível obter as declarações atestando o recebimento dos produtos.
Suplicam pelo reconhecimento da execução do projeto e atingimento de seus objetivos e, caso se reconheça apenas sua execução parcial que o débito seja igualmente proporcional ao executado.
Ao fim requerem o julgamento das contas pela regularidade com ressalva ou, subsidiariamente, a condenação ao débito somente da parte não executada do projeto.
Análise: conforme manifestado na peça de defesa, reconhecem os responsáveis haverem alterado o projeto cultural à revelia do MinC. Tais alterações representaram, além da diminuição na quantidade de kits produzido (caixa de brinquedos + livro) e dos brinquedos inseridos nas caixas, a não realização das oficinas em escolas públicas e das exposições do resultado dos trabalhos.
Em que pese os responsáveis entenderem que as alterações não configuram descumprimento do objeto, o resultado obtido no projeto cultural ficou aquém dos objetivos esperados, especialmente quanto às caixas de brinquedo. Por se tratar de projeto voltado a ações ligadas ao artesanato, o não envolvimento da comunidade através das oficinas e a não exposição do produto, representou, na verdade, nada mais que uma encomenda de mais um brinquedo dentre os muitos produzidos em Abaetetuba/PA, para posterior distribuição. Ressalva se faz à produção do livro, que apesar da tiragem menor que a prevista tem maior alcance ao longo do tempo.
As alterações unilaterais foram realizadas em desacordo com o art. 54 da IN MinC 1/2010, à época vigente, que exigia prévia solicitação à Sefic.
A vedação à alteração de objeto ou de objetivos de um projeto cultural aprovado vem sendo estabelecida de forma peremptória e sistemática, nas diversas instruções normativas editadas pelo MinC, para definir os procedimentos de apresentação, recebimento, análise, aprovação, execução, acompanhamento e prestação de contas de propostas culturais, no âmbito do Pronac (INs MinC 1/2010, 1/2012, 1/2013 e 1/2017) .
No presente caso, com captação parcial dos recursos e ante a alegada necessidade de redefinir as especificações da caixa de brinquedo e seu custo unitário, caberia à proponente solicitar previamente ao MinC a redução orçamentária do projeto, com a alteração proporcional das metas inicialmente aprovadas (art. 57 da IN MinC 1/2010) . No entanto, a despeito desta alternativa, os responsáveis optaram por dar continuidade ao projeto à sua forma, alterando seu objeto (com aumento de custos por unidade produzida) e quantidade produzida/distribuída unilateralmente, deixando de executar as ações relacionadas às oficinas e exposições.
Quanto à exposição em Fortaleza, apesar de a cidade não estar prevista no projeto, os elementos de divulgação constantes da peça 65 demonstram a realização da referida exposição.
Com relação ao cumprimento do Plano de Distribuição, não foram apresentados comprovantes de entrega de 100 unidades aos patrocinadores e 53 unidades a bibliotecas públicas, como listado na defesa (item 23) . Os responsáveis apresentaram os comprovantes de distribuição a seguir detalhados, que totalizam 847 kits, em tese distribuídos:
a) Peça 144 - 50 unidades entregues à pessoa física de Jacylete Maria Abreu de Oliveira, para serem distribuídas entre organizações e personalidades do cenário cultural do Ceará;
b) Peça 145 - 200 unidades entregues à pessoa física de João de Jesus Paes Loureiro, autor do livro;
c) Peça 146 - 150 unidades entregues à Jarbas Oliveira de Araújo, fotógrafo responsável pela pesquisa e documentação fotográfica do livro;
d) Peça 147 - 44 unidades entregues a pessoa física de Helena Leite Felix, para serem distribuídas entre organizações e personalidades do cenário cultural do Ceará;
e) Peça 148 - 400 unidades para a Associação dos Artesãos do Brinquedo de Miriti e Artesanato de Abaetetuba - ASAMAB; e
f) Peça 64 - 3 unidades para bibliotecas de Alagoas, Espírito Santo e Pernambuco.
Apesar de não haver sido previamente estipulado na Solicitação de Apoio ao Projeto (peça 1) os destinatários da distribuição gratuita dos produtos, observa-se que 75% do que foi produzido (750 unidades) foi entregue ao autor do livro (200 unid.) , ao fotógrafo (150 unid.) e à Associação responsável pela fabricação das caixas de brinquedo (400 unid.) . Some-se a entrega de outras 94 unidades a pessoas físicas, que não representavam formalmente nenhuma instituição.
Por outro lado, a distribuição comprovada a bibliotecas públicas limitou-se a 3 unidades, não havendo nos autos comprovantes de despesas com o envio postal a outras bibliotecas.
Observa-se nitidamente que não houve preocupação dos responsáveis em distribuir o produto cultural a instituições e entidades promotoras ou propagadoras da cultura, devidamente identificadas. Indaga-se por que razão o autor do livro e o fotógrafo, receberam pessoalmente 350 unidades do produto, sem qualquer indicação de como seriam por eles redistribuídos? Por que razão a ASAMAB, que produz e comercializa seus produtos artesanais, foi destinatária de 400 unidades, que possivelmente foram postas à venda junto com sua produção própria? 
É de se questionar ainda, por que motivo a proponente não selecionou e distribuiu o produto a entidades e organizações culturais, comprovando seus reais recebedores, optando por entregá-los a pessoas físicas, que supostamente os redistribuiria?
Tais direcionamentos na distribuição dos produtos e fragilidade em identificar seu destino, coloca em suspeição a efetividade do cumprimento do Plano de Distribuição e o alcance dos objetivos almejados com o projeto cultural.
Esse direcionamento na distribuição e fragilidade probatória das entregas efetivas reforça a tese de que exemplares foram destinados à venda, diferentemente do que alegam os responsáveis. Conforme consta da peça 72, o kit contendo a caixa de brinquedos e o livro permaneciam no site da Livraria Saraiva ao menos até 10/4/2015, três anos após seu lançamento, havendo a informação que o produto era vendido 'sob encomenda', revelando a possível existência de estoque fora da livraria.
Nessas circunstâncias, tem-se que foram captados recursos para a realização de projeto cultural na área do artesanato de Abaetetuba/PA, alterado unilateralmente pela proponente, sem absolutamente nenhum envolvimento da comunidade, ante a ausência da realização das dez oficinas em escolas públicas e das exposições previstas, tendo ao final uma produção de somente 1/3 do previsto, cujos produtos (caixas de brinquedo e livro) foram quase integralmente distribuídos às pessoas e entidades envolvidas diretamente em sua produção e a pessoas físicas sem vínculos institucionais com a área cultural, restando entregues a bibliotecas públicas pífias 3 unidades.
Resta evidente, portanto, que o projeto cultural, à luz dos elementos constantes dos autos, apesar de ter sido concluído parcialmente, atendeu a interesses outros que não o público, importando em alcance nulo dos objetivos pactuados.
Conclusão: examinados os argumentos apresentados, entendemos que não houve alcance dos objetivos propostos para o projeto cultural, em especial pela distribuição direcionada do produto às pessoas físicas e entidades envolvidas diretamente com o projeto cultural, em detrimento da destinação a bibliotecas e demais instituições culturais, de maior alcance e que melhor poderiam representar o interesse público na utilização e divulgação do produto cultural produzido. Nesse sentido, as alegações de defesa devem ser rejeitadas.
Prescrição da Pretensão Punitiva 
Vale ressaltar que a pretensão punitiva do TCU, conforme Acórdão 1441/2016-TCU-Plenário, Relator Min. Benjamin Zymler, que uniformizou a jurisprudência acerca dessa questão, subordina-se ao prazo geral de prescrição indicado no art. 205 do Código Civil, que é de dez anos, contado da data de ocorrência da irregularidade sancionada, nos termos do art. 189 do Código Civil, sendo este prazo interrompido pelo ato que ordenar a citação, a audiência ou a oitiva dos responsáveis.
No caso em exame, não ocorreu a prescrição, uma vez que a data limite para a prestação de contas ocorreu em 30/10/2012 (item 3) , e o ato de ordenação da citação ocorreu em 10/11/2020 (peça 119) .
CONCLUSÃO
Em função da análise realizada por meio do exame técnico, constatou-se que as alegações de defesa apresentadas conjuntamente pelos responsáveis não foram suficientes para elidir as irregularidades, devendo ser rejeitadas.
Vale ressaltar que não ocorreu a prescrição da pretensão punitiva, conforme análise já realizada.  
Registre-se que inexistem nos autos elementos que demonstrem a boa-fé dos responsáveis ou a ocorrência de outras excludentes de ilicitude, punibilidade ou culpabilidade. Desse modo, suas contas devem, desde logo, ser julgadas irregulares, nos termos do art. 202, § 6º, do Regimento Interno do TCU, condenando-os ao débito, aplicando-lhes ainda a multa prevista no art. 57, da Lei 8.443/1992.
PROPOSTA DE ENCAMINHAMENTO
Diante do exposto, submetem-se os autos à consideração superior, propondo-se a adoção das seguintes medidas:
a)	rejeitar as alegações de defesa apresentadas por Lumiar Comunicação e Consultoria Ltda (CNPJ: 02.395.784/0001-20) e Maria das Dores Bezerra de Freitas (CPF: XXX.260.853-XX) ; 
b)	com fundamento nos arts. 1º, inciso I, 16, inciso III, alínea 'c', da Lei 8.443/1992 c/c os arts. 19 e 23, inciso III, da mesma Lei, e com arts. 1º, inciso I; 209, inciso III; 210 e 214, inciso III, do Regimento Interno, julgar irregulares as contas de Lumiar Comunicação e Consultoria Ltda (CNPJ: 02.395.784/0001-20) e de Maria das Dores Bezerra de Freitas (CPF: XXX.260.853-XX) , e condená-los solidariamente ao pagamento das quantias a seguir especificadas, com a fixação do prazo de quinze dias, a contar da notificação, para comprovarem, perante o Tribunal (art. 214, inciso III, alínea 'a', do Regimento Interno) , o recolhimento da dívida aos cofres do Fundo Nacional de Cultura, atualizada monetariamente e acrescida dos juros de mora, calculados a partir das datas discriminadas, até a data do recolhimento, na forma prevista na legislação em vigor.
	VALOR ORIGINAL (R$) 
	DATA DA OCORRÊNCIA
	DÉBITO/CRÉDITO

	300.000,00
	7/12/2009
	D

	50.000,00
	10/12/2009
	D

	200.000,00
	10/12/2009
	D

	519,55
	23/1/2013
	C

c)	aplicar individualmente aos responsáveis Lumiar Comunicação e Consultoria Ltda (CNPJ: 02.395.784/0001-20) e de Maria das Dores Bezerra de Freitas (CPF: XXX.260.853-XX) , a multa prevista no art. 57, da Lei 8.443/1992, c/c o art. 267, do Regimento Interno do TCU, fixando-lhes o prazo de 15 (quinze) dias, a contar da notificação, para que comprovem, perante o Tribunal (art. 214, III, alínea 'a', do Regimento Interno do TCU) , o recolhimento da dívida aos cofres do Tesouro Nacional, atualizada monetariamente desde a data do acórdão que vier a ser proferido por este Tribunal até a do efetivo recolhimento, se pagas após o vencimento, na forma da legislação em vigor;
d) 	autorizar, desde logo, nos termos do art. 28, inciso II, da Lei 8.443/1992, a cobrança judicial da dívida caso não atendida a notificação;
e)	autorizar também, desde logo, se requerido, com fundamento no art. 26 da Lei 8.443, de 1992 c/c o art. 217, §§ 1º e 2º do Regimento Interno do TCU, o parcelamento da dívida em até 36 parcelas, incidindo, sobre cada parcela, corrigida monetariamente, os correspondentes acréscimos legais fixando-lhes o prazo de quinze dias, a contar do recebimento da notificação, para comprovarem perante o Tribunal o recolhimento da primeira parcela, e de trinta dias, a contar da parcela anterior, para comprovarem os recolhimentos das demais parcelas, devendo incidir sobre cada valor mensal, atualizado monetariamente, os juros de mora devidos, no caso do débito, na forma prevista na legislação em vigor, alertando os responsáveis que a falta de comprovação do recolhimento de qualquer parcela importará no vencimento antecipado do saldo devedor, nos termos do art. 217 do Regimento Interno deste Tribunal;
f)	enviar cópia do Acórdão que vier a ser proferido à Secretaria Especial de Cultura e aos responsáveis, para ciência, bem como à Procuradoria da República no Estado do Ceará, nos termos do § 3º do art. 16 da Lei 8.443/1992, c/c o § 7º do art. 209 do Regimento Interno do TCU, para adoção das medidas cabíveis;
g)	informar à Procuradoria da República no Estado do Ceará, à Secretaria Especial de Cultura e aos responsáveis, que a presente deliberação, acompanhada do Relatório e do Voto que a fundamenta, está disponível para a consulta no endereço www.tcu.gov.br/acordaos, além de esclarecer que, caso requerido, o TCU poderá fornecer sem custos as correspondentes cópias, de forma impressa; e
h)	informar à Procuradoria da República no Estado do Ceará que, nos termos do parágrafo único do art. 62 da Resolução TCU 259/2014, os procuradores e membros do Ministério Público credenciados nesta Corte podem acessar os presentes autos de forma eletrônica e automática, ressalvados apenas os casos de eventuais peças classificadas como sigilosas, as quais requerem solicitação formal." (grifos no original) .
2.	Por meio do parecer de peça 152, transcrito a seguir, o representante do Ministério Público junto ao TCU manifestou anuência à proposta da unidade técnica:
"Cuidam os autos de tomada de contas especial instaurada pela Secretaria Especial da Cultura, em desfavor de Lumiar Comunicação e Consultoria Ltda. e Maria das Dores Bezerra de Freitas, em razão de não comprovação da regular aplicação dos recursos repassados pela União, captados por força do projeto cultural Pronac 07-2905.
A descrição do referido projeto cultural encontra-se vazada nos seguintes termos: 'Realizar a produção de uma caixa contendo 8 exemplares de brinquedos de miriti, confeccionados pelos artesãos de Abaetetuba (PA) e um livro apresentando as manifestações do patrimônio cultural e artístico da região. Estão previstas, também, exposições na Feira do Livro e na Feira do Artesanato e a realização de oficinas em escolas públicas de Belém sobre a fabricação dos brinquedos'.
Após o exame da defesa carreada ao feito, a Secex/TCE apresentou, em síntese, a seguinte proposta: 
a) rejeitar as alegações de defesa apresentadas por Lumiar Comunicação e Consultoria Ltda e Maria das Dores Bezerra de Freitas;
b) julgar irregulares as contas dos aludidos responsáveis, nos termos dos arts. 1º, inciso I, 16, inciso III, alínea c, da Lei 8.443/1992, condenando-os solidariamente ao pagamento da importância especificada na instrução;
c) aplicar individualmente aos responsáveis a multa prevista no art. 57 da Lei 8.443/92.
		Estamos de acordo com a proposta apresentada pela unidade técnica, fazendo apenas breve anotação relativamente à prescrição da pretensão punitiva na Corte de Contas, acerca da qual o auditor sustentou sua não incidência no caso vertente, 'uma vez que a data limite para a prestação de contas ocorreu em 30/10/2012 (item 3) , e o ato de ordenação da citação ocorreu em 10/11/2020 (peça 119) ', adotando, assim, a sistemática oriunda do Código Civil. 
Com o julgamento do RE 636886 pelo Supremo Tribunal Federal, passamos a defender a aplicação, desde já, da prescrição da pretensão punitiva, com base na disciplina da Lei 9.873/99. No TC Processo 023.607/2017-3, acostamos parecer explicitando esta compreensão. No tocante à prescrição do débito, nossa posição é por aguardar o trânsito em julgado do referido RE, pendente de julgamento de Embargos de Declaração, em face de possíveis modificações e esclarecimentos acerca do assunto.
Contudo, considerando que a jurisprudência do TCU se formou de modo coeso e reiterado pela não aplicação da disciplina da Lei 9.873/99 até a elucidação das questões pendentes nos referidos embargos, deixamos de colher nos presentes autos os dados para o exame do caso à luz do mencionado diploma legal." (grifos no original) .
	É o relatório.

8.1. Amanda Solon Araripe (28014/OAB-CE), representando Lumiar Comunicação e Consultoria Ltda. e Maria das Dores Bezerra de Freitas.

Procurador Marinus Eduardo De Vries Marsico.

TOMADA DE CONTAS ESPECIAL. RECURSOS CAPTADOS POR FORÇA DA LEI DE INCENTIVO À CULTURA. NÃO COMPROVAÇÃO DA BOA E REGULAR APLICAÇÃO DOS RECURSOS PÚBLICOS CAPTADOS. CITAÇÃO. REJEIÇÃO DAS ALEGAÇÕES DE DEFESA. CONTAS IRREGULARES. DÉBITO E MULTAS. CIÊNCIA.

TOMADA DE CONTAS ESPECIAL (TCE)

Secretaria de Controle Externo de Tomada de Contas Especial (SecexTCE).

Cuidam os autos de tomada de contas especial (TCE) instaurada pela Secretaria Especial da Cultura do então Ministério da Cultura, atual Secretaria Especial de Cultura do Ministério do Turismo, em desfavor de Lumiar Comunicação e Consultoria Ltda. e Maria das Dores Bezerra de Freitas, em razão de não comprovação da regular aplicação dos recursos repassados pela União, captados por força do projeto cultural Pronac 07-2905, descrito da seguinte forma: "Realizar a produção de uma caixa contendo 8 exemplares de brinquedos de miriti, confeccionados pelos artesãos de Abaetetuba (PA) e um livro apresentando as manifestações do patrimônio cultural e artístico da região. Estão previstas, também, exposições na Feira do Livro e na Feira do Artesanato e a realização de oficinas em escolas públicas de Belém sobre a fabricação dos brinquedos".
2.	A Portaria 688/2007, de 13/12/2007, autorizou a captação do valor de apoio, totalizando R$ 741.032,60, no período de 14/12/2007 a 30/9/2012 (peça 9) , com prazo para execução dos recursos 7/12/2009 a 30/9/2012, recaindo o prazo para prestação de contas em 30/10/2012. A empresa proponente captou recursos autorizados, no montante de R$ 550.000,00, conforme atestam os recibos de mecenato (peça 10) e extrato bancário (peça 11) . Desse total, a proponente restituiu o valor de R$ 519,55, em 25/1/2013 (peça 107) .
3.	O motivo ensejador para a instauração da presente TCE, nos termos consignados na matriz de responsabilização elaborada pelo tomador de contas (peça 108) , foi a constatação da seguinte irregularidade: 
Não comprovar adequadamente a quantidade de distribuição do produto cultural. Não comprovar satisfatoriamente a democratização de acesso ao produto do projeto cultural (peça 73) . Comercializar o objeto do produto cultural (livro) pelo dobro do valor autorizado para a venda (ver peça 72) .
4.	No âmbito desta Corte de Contas, consoante matriz de responsabilização de peça 116 e instrução da Secretaria de Controle Externo de Tomada de Contas Especial (SecexTCE) de peça 117, foram citados solidariamente os responsáveis pela gestão e execução dos recursos captados - Lumiar Comunicação e Consultoria Ltda., na condição de entidade que captou os recursos autorizados, e Maria das Dores Bezerra de Freitas, na condição de dirigentes da referida empresa -, pelo valor total captado (R$ 550.000,00) , descontado o valor restituído em 23/1/2013 (R$ 519,55) , em decorrência da não comprovação da boa e regular aplicação de parte dos recursos federais repassados, em face da constatação das seguintes irregularidades, que importaram no alcance nulo dos objetivos pactuados:
a) produção de caixas de brinquedos e livros objeto do projeto cultural em quantidades inferiores às previstas e aprovadas (produzidos somente 1.000 exemplares do livro e 1.000 caixas de brinquedos, quando o previsto no projeto era 5.000 unidades de cada) ; 
b) redução da quantidade de brinquedos por caixa de 8 para 6 unidades; 
c) não realização de duas exposições e ausência de comprovação de uma terceira exposição, supostamente realizada em Fortaleza/CE, a despeito de a referida cidade não estar prevista no projeto;
d) não realização de oficinas em 10 escolas públicas de Belém/PA; 
e) não cumprimento do Plano de Distribuição, que previa a distribuição gratuita de 50% do material produzido (2.500 unidades de caixas e livros) , tendo sido comprovada a distribuição de apenas 4 exemplares; e 
f) comercialização dos produtos produzidos nos valores de R$ 95,00 e R$ 100,00, quando o valor máximo aprovado pelo MinC era de R$ 45,00.
5.	Regularmente citados, por meio dos Ofícios 61829 e 61831/2020 (peças 122 e 123) , ambos efetivamente recebidos (peças 125 e 126) em seus endereços constantes da base de dados da Receita Federal (peças 120 e 121) , os responsáveis, após terem seu pedido de prorrogação de prazo atendido, apresentaram defesa conjunta (peça 139) , complementada posteriormente pelas peças 141 a 148.
6.	Ao analisar as alegações de defesa apresentadas conjuntamente pelos responsáveis, consoante itens 13 a 41 da instrução peça 149, a SecexTCE concluiu que os elementos de defesa não foram suficientes para elidirem as irregularidades. Entendeu a unidade técnica que não houve alcance dos objetivos propostos para o projeto cultural Pronac 07-2905, em especial pela distribuição direcionada do produto às pessoas físicas e entidades envolvidas diretamente com o próprio projeto cultural, em detrimento da destinação a bibliotecas e demais instituições culturais, de maior alcance e que melhor poderiam representar o interesse público na utilização e divulgação do produto cultural produzido. 
7.	Em relação à prescrição da pretensão punitiva do TCU, consoante Acórdão 1441/2016-TCU-Plenário, Relator Min. Benjamin Zymler, que uniformizou a jurisprudência acerca dessa questão, a SecexTCE concluiu que não ocorreu, uma vez que a data limite para a prestação de contas ocorreu em 30/10/2012 (vide item 2) , e o ato de ordenação da citação ocorreu em 10/11/2020 (peça 119) .
8.	Diante desses elementos e considerando que inexistem nos autos elementos que demonstrem a boa-fé dos responsáveis ou a ocorrência de outras excludentes de ilicitude, punibilidade ou culpabilidade, a SecexTCE propõe, em síntese: i) rejeitar as alegações de defesa apresentadas pelos responsáveis Lumiar Comunicação e Consultoria Ltda. e de Maria das Dores Bezerra de Freitas; ii) julgar irregulares as presentes contas, condenando os mencionados responsáveis, solidariamente, ao pagamento do débito apurados nesta TCE; iii) aplicar individualmente aos responsáveis a multa prevista no art. 57 da Lei 8.443/1992 c/c o art. 267 do Regimento Interno do TCU; iv) autorizar, desde logo, a cobrança judicial das dívidas e, também, se requerido, o parcelamento da dívida em até 36 parcelas; e v) o envio de cópia da decisão à Secretaria Especial de Cultura e aos responsáveis, para ciência, e à Procuradoria da República no Estado de Ceará, para adoção das medidas cabíveis.
9.	O Ministério Público junto ao TCU manifestou-se de acordo com a proposta da SecexTCE, fazendo apenas breve anotação relativamente à prescrição da pretensão punitiva na Corte de Contas, acerca da qual o auditor sustentou sua não incidência no caso vertente, pois adotou a sistemática oriunda do Código Civil.
10.	Feita essa contextualização, passo ao exame de mérito e acolho às minhas razões de decidir os exames realizados e encaminhamentos propostos pela unidade técnica especializada, anuídos pelo Parquet junto ao Tribunal, sem prejuízo dos breves comentários que faço a seguir.
11.	Os recursos objeto da presente TCE foram captados por força do projeto cultural do Programa Nacional de Apoio à Cultura - Pronac 07-2905, com amparo na Lei de Incentivo à Cultura (Lei 8.313/1991) . A captação de recursos com fundamento na mencionada lei constituiu renúncia fiscal e, por isso, submete-se à fiscalização desta Corte de Contas, conforme entendimento constante dos seguintes enunciados da Jurisprudência Selecionada do Tribunal:
Os valores captados pelas leis de incentivo à cultura, tanto pela Lei 8.685/1993 como pela Lei 8.313/1991, são objeto de renúncia fiscal, sujeitos à fiscalização do TCU. (Acórdão 1940/2008-TCU-Plenário e 1.943/2008-Plenário, ambos da relatoria do Ministro Augusto Sherman) ;
A captação de recursos com fundamento nas leis de incentivo à cultura (Leis 8.685/1993 e 8.313/1991) constitui renúncia fiscal e, por isso, submete-se à fiscalização do TCU (CF/1988, art. 70, caput e Lei 8.443/1992, art. 1º, § 1º) (Acórdão 1466/2008-TCU-Plenário, Relator: Augusto Sherman) ;
É pública a natureza dos recursos oriundos da renúncia fiscal prevista nas leis de incentivo à cultura (Lei Rouanet e Lei do Audiovisual) . Tais incentivos não se confundem com as subvenções (Lei 4.320/1964, art. 12, § 3º) . (Acórdão 1285/2008-TCU-Plenário, Relator: Augusto Sherman) ;
O apoio à cultura por meio da Lei 8.313/1991 (Lei Rouanet) implica renúncia fiscal por parte da União, sendo competência do TCU a fiscalização da aplicação dos respectivos recursos. (Acórdão 4997/2019-TCU-Segunda Câmara, Relator: André de Carvalho) ;
O apoio à cultura por meio das Leis 8.685/1993 (Lei do Audiovisual) e 8.313/1991 (Lei Rouanet) implica renúncia fiscal por parte da União, sendo sua aplicação fiscalizada pelo TCU. (Acórdão 1422/2009-TCU-Plenário, Relator: Walton Alencar Rodrigues) .
12.	De fato, os elementos trazidos aos autos pelos responsáveis não foram suficientes para elidir as irregularidades verificadas nesta tomada de contas especial. À luz desses elementos, verifico que projeto cultural Pronac 07-2905, apesar de ter sido parcialmente concluído, atendeu interesses outros que não o público, implicando em alcance nulo dos objetivos pactuados.
13.	Sobre este aspecto, transcrevo, verbo ad verbum, a percuciente análise feita pela unidade técnica especializada:
38.		Tais direcionamentos na distribuição dos produtos e fragilidade em identificar seu destino, coloca em suspeição a efetividade do cumprimento do Plano de Distribuição e o alcance dos objetivos almejados com o projeto cultural.
39.		Esse direcionamento na distribuição e fragilidade probatória das entregas efetivas reforça a tese de que exemplares foram destinados à venda, diferentemente do que alegam os responsáveis. Conforme consta da peça 72, o kit contendo a caixa de brinquedos e o livro permaneciam no site da Livraria Saraiva ao menos até 10/4/2015, três anos após seu lançamento, havendo a informação que o produto era vendido "sob encomenda", revelando a possível existência de estoque fora da livraria.
40.		Nessas circunstâncias, tem-se que foram captados recursos para a realização de projeto cultural na área do artesanato de Abaetetuba/PA, alterado unilateralmente pela proponente, sem absolutamente nenhum envolvimento da comunidade, ante a ausência da realização das dez oficinas em escolas públicas e das exposições previstas, tendo ao final uma produção de somente 1/3 do previsto, cujos produtos (caixas de brinquedo e livro) foram quase integralmente distribuídos às pessoas e entidades envolvidas diretamente em sua produção e a pessoas físicas sem vínculos institucionais com a área cultural, restando entregues a bibliotecas públicas pífias 3 unidades.
14.	Quanto à prescrição da pretensão punitiva desta Corte de Contas, em linha com o entendimento da unidade técnica especializada e considerando que o Acórdão 1441/2016-TCU-Plenário, Relator: Benjamin Zymler, uniformizou a jurisprudência acerca dessa questão no sentido de subordiná-la ao prazo geral de prescrição indicado no art. 205 do Código Civil, que é de dez anos, contado da data de ocorrência da irregularidade sancionada, nos termos do art. 189 do Código Civil, sendo este prazo interrompido pelo ato que ordenar a citação, a audiência ou a oitiva dos responsáveis, nada há que ser questionado no caso concreto, pois a irregularidade sancionada ocorreu em 30/10/2012 (prazo final para prestação de contas) , e o ato de ordenação da citação ocorreu em 10/11/2020 (peça 119) .
15.	Dessa forma, por não haver sido comprovada a correta aplicação da totalidade dos recursos captados por força do projeto cultural Pronac 07-2905 e por inexistirem nos autos elementos que demonstrem a boa-fé dos responsáveis Lumiar Comunicação e Consultoria Ltda e de Maria das Dores Bezerra de Freitas, ou a ocorrência de outros excludentes de ilicitude, punibilidade ou culpabilidade, as presentes contas devem, desde logo, ser julgadas irregulares, procedendo-se à condenação em débito solidário dos referidos responsáveis e lhes aplicando a multa prevista no art. 57 da Lei 8.443/1992.
16.	Por fim, adequado o envio de cópia da presente deliberação à Procuradoria da República no Estado de Ceará, nos termos do § 3º do art. 16 da Lei 8.443/1992, c/c o § 7º do art. 209 do Regimento Interno/TCU, para adoção das medidas cabíveis, e as demais medidas propostas pela SecexTCE.
	Ante o exposto, manifesto-me por que o Tribunal aprove o acórdão que ora submeto à deliberação deste Colegiado.
TCU, Sala das Sessões Ministro Luciano Brandão Alves de Souza, em 22 de fevereiro de 2022.
Ministro JOÃO AUGUSTO RIBEIRO NARDES
Relator